【裁判字號】    96,訴,4089
【裁判日期】    970319
【裁判案由】    偽造文書等
【裁判全文】
臺灣板橋地方法院刑事判決              96年度訴字第4089號
公  訴  人  臺灣板橋地方法院檢察署檢察官
被      告  乙○○
上列被告因偽造文書等案件，經檢察官提起公訴（96年度偵緝字
第2342號、96年度偵字第20900號），本院判決如下：
    主  文
乙○○行使偽造私文書，足以生損害於公眾及他人，處有期徒刑
肆月，如易科罰金，以銀元佰元即新臺幣玖佰元折算壹日，減
為有期徒刑貳月，如易科罰金，以銀元佰元即新臺幣玖佰元折
算壹日，「造詣有限公司章程」上偽造之「丙○○」、「丁○○
」印文各壹枚，沒收之。又行使偽造私文書，足以生損害於公眾
及他人，處有期徒刑陸月，如易科罰金，以新臺幣壹仟元折算壹
日，減為有期徒刑月，如易科罰金，以新臺幣壹仟元折算壹日
。應執行有期徒刑肆月，如易科罰金，以銀元佰元即新臺幣玖
佰元折算壹日，「造詣有限公司章程」上偽造之「丙○○」、「
丁○○」印文各壹枚，沒收之。
    事  實
一、乙○○係設於臺北縣鶯歌鎮○○路634 號1 樓「造詣有限公
    司」（下稱造詣公司）之實際負責人，其明知丙○○、丁○○均未同意擔任造詣公司股東，竟基於行使偽造私文書、使
    公務員登載不實之犯意，於民國89年9 月間，未得丙○○、
    丁○○之同意或授權，即透過不知情之會計師，於不詳時、
    地，偽造「丙○○」、「丁○○」之印章各1 枚後，於同年
    9 月28日某時許，偽造「丙○○」、「丁○○」之印文各1
    枚於造詣公司章程上，表示丙○○、丁○○分別為造詣公司
    股東之意思，再持向經濟部中部辦公室申辦造詣公司設立登
    記，使不知情之經濟部中部辦公室承辦公務員於同年10月6
    日將丙○○、丁○○分別為造詣公司股東之不實事實登載於
    職所掌之公司變更登記簿上，足生損害於丙○○、丁○○及
    經濟部中部辦公室對公司登記事項管理與監督之正確性。
二、乙○○於95年間擔任全國不動產之業務員，受甲○○委託以
    新臺幣 (下同)200 萬 元出售桃園市○○段1489號土地及坐
    落其上之門牌桃園市○○○街6 之1 號2 樓建物（以下簡稱
    上開不動產），並約定甲○○需將其所有之大眾銀行桃園分
    行帳號000000000000號帳戶（以下簡稱上開帳戶)之 存摺及
    印鑑章交付予乙○○，以供乙○○日後代為存入出售上開不
    動產之價款，詎料乙○○竟意圖為自己不法之所有，並基於
    詐欺及行使偽造私文書之犯意，趁其已於95年7 月5 日，擅
    自將上開不動產以167 萬元賣予林芙伶，並收受由林芙伶所
    簽發用以給付部分買賣價金票面金額為617,918 元之劃有平
    行線支票（發票日：95年8 月16日、受款人：甲○○、支票
    號碼：CD0000000 、付款人：中華商業銀行，以下簡稱上開
    支票），以及其已自甲○○之妻陳玉如處取得上開帳戶存摺
    暨印章之機會，先於95年8 月17日，至大眾銀行桃園分行，
    將上開支票存入甲○○之上開帳戶後，再於同月21日某時許
    ，至大眾銀行桃園分行，於活期存款取款憑條上填寫當天日
    期及61萬元之金額，並在存戶簽章欄盜用蓋印「甲○○」印
    章，偽造該取款憑條私文書，並持該取款憑條向櫃台人員領
    取存款，使該銀行承辦人員陷於錯誤，憑以辦理提款手續，
    而交付其提領之款項61萬元，詐取61萬元得逞以供己花用，
    致生損害於甲○○及大眾銀行對於存款提領管理之正確性。
三、案經丙○○、甲○○訴請臺灣板橋地方法院檢察署檢察官偵
    查起訴。
    理  由
一、按刑事訴訟法第159 條第1 項雖規定，被告以外之人於審判
    外之言詞或書面陳述，除法律有規定外，不得作為證據。惟
    同法第159 條之5 第1 、2 項已規定，經當事人於審判程序
    同意作為證據，法院審酌該言詞陳述或書面陳述作成時之情
    況，認為適當者，亦得為證據。當事人、代理人或辯護人於
    法院調查證據時，知有第159 條第1 項不得為證據之情形，
    而未於言詞辯論終結前聲明異議者，視為有前項之同意（指
    同條第1 項之同意作為證據），此乃第159 條第1 項所容許
    ，得作為證據之例外規定之一。經查，本案被告乙○○及檢
    察官於言詞辯論終結前，均未就所調查之證據主張有刑事訴
    訟法第159 條第1 項不得為證據之情形，本院復審酌各該證
    據作成時並無違法及證明力明顯過低之瑕疵等情況，認為適
    當，是本案經調查之證據均有證據能力，合先敘明。
二、訊據被告乙○○固坦承其有於上揭事實欄二所示之時、地，
    以上述方式偽造取款憑條，並持以向大眾銀行承辦人員行使
    ，詐取61萬元之事實屬實，惟矢口否認有何犯罪事實欄一所
    示之偽造造詣公司章程私文書及使公務員登載不實之犯行，
    並辯稱：我有經過丙○○、丁○○之同意，且丙○○的舊式
    身分證還在我持有中，即可證明他有授權給我，印章是因為
    他知道我有邀他做公司股東，所以去刻的，丁○○是我的師
    傅，在我那裡上班，我也有對他說要開公司，邀他做股東，
    所以他有同意我去刻印章，他們都是因為被追繳稅所以才否
    認上情云云。經查：
  (一)上揭事實欄一所示事實部分，業據證人即告訴人丙○○於偵
    查及本院審理時具結後證稱：伊曾於88年至89年1 月止受僱
    於被告期間，將身分證交給被告做薪資報表，但並沒有交付
    印章給被告，亦未曾同意或授權被告以伊名義辦理登記為造
    詣公司股東，直到收到國稅局通知繳稅，才知遭被告冒名為
    造詣公司股東等情明確（見臺灣板橋地方法院檢察署96年度
    他字第5112號偵查卷第41至42頁、本院卷第81至84頁）；另
    證人丁○○亦於偵查及本院審理時結證稱：伊與被告是7 、
    8 年的鄰居，之前曾受僱於被告做過幾天領日薪的點工，但
    已有4 、5 年沒見過被告，伊並未同意或授權被告以伊名義
    辦理登記為造詣公司股東，亦未同意或授權被告刻印蓋章，
    也沒有將身分證、印章交付給被告，伊係在開偵查庭時才知
    道造詣公司有以伊名字為股東等情綦詳（見同前偵查卷第42
    頁、本院卷第94至95頁）。而依據證人丙○○、丁○○所述
    可知，渠等與被告間分別僅有短暫的僱傭關係，並無深厚情
    誼可言；復酌以被告並未主張其與證人丙○○、丁○○間有
    何怨隙或債務糾紛，衡情證人丙○○、丁○○應無攀詞誣陷
    被告而自陷誣告及偽證罪責之理。再者，被告亦未供述其將
    證人丙○○、丁○○登記為造詣公司股東，有支付任何報酬
    ，則衡情證人丙○○、丁○○焉有甘冒日後將可能遭追繳營
    利所得稅之風險，而無故同意出名擔任該公司股東之理？是
    以，應認證人丙○○與丁○○證述係與常情無違，堪以採信
    。被告雖一再以證人丙○○、丁○○均有同意出名為股東乙
    節置辯，惟被告所辯情詞係與常情有違，其復並未舉出任何
    合理事證以實其說，自難採信為真實。此外，並有經濟部中
    部辦公室96年8 月9 日經中三字第09630907700 號函及附件
    在卷足憑。是以，本案被告上開行使偽造私文書及使公務員
    登載不實犯行部分，事實已臻明確，洵堪認定。
  (二)上揭事實欄二所示之事實部分，迭據被告於本院審理時供承
    不諱，核與證人甲○○於偵查及本院審理中，及證人陳玉如
    於偵查時指證被告取得告訴人之帳戶存摺及印章後，將61萬
    餘元支票存入帳，復偽造取款憑條詐領存款之情節大致相符
    合，並有上開支票影本、大眾商業銀行桃園分行96年6 月4
    日（96）桃園發字第33號函告訴人智廉帳戶明細表各1 件、
    同分行96年12月24日（96）桃園發字第74號函附取款憑條1
    件在卷可稽。被告自白此部分犯行，有上開明確事證可佐，
    核與事實相符，足堪認定，應依法論科。
三、刑法修正後本案法律適用之說明：
    按行為後法律有變更者，適用行為時之法律。但行為後之法
    律有利於行為人者，適用最有利於行為人之法律，刑法第2
    條第1 項定有明文，而刑法第2 條係規範行為後法律變更所
    生新舊法律比較適用之準據法，是刑法第2 條本身雖經修正
    ，但該條文既屬適用法律之準據法，本身尚無比較新舊法之
    問題，應逕適用裁判時之刑法第2 條規定以決定適用之刑罰
    法律。次按法律變更之比較適用，比較時應就罪刑有關之共
    犯、未遂犯、想像競合犯、牽連犯、連續犯、結合犯，以及
    累犯加重、自首減輕暨其他法定加減（如身分加減）與加減
    例等一切情形，綜其全部罪刑之結果而為比較；且就比較之
    結果，須為整體之適用，不能割裂分別適用各該有利於行為
    人之法律，此即法律變更之比較適用所應遵守之「罪刑綜合
    比較原則」及「擇用整體性原則」（參照最高法院24年上字
    第4634號判例、同院27年上字第2615號判例，及最高法院95
    年第8 次刑事庭會議決議）。被告為上開事實欄一所示之行
    為後，刑法第33條、第51條第5 款、第55條等規定均業經修
    正，於94年2 月2 日經總統公布，並自95年7 月1 日起施行
    （以下簡稱新刑法，修正前刑法簡稱舊刑法），茲說明本案
    新舊刑法適用情形如下：
  (一)修正前刑法第33條第5 款規定「罰金：（銀元）一元以上」
    ，復依罰金罰鍰提高標準條例第1 條前段規定提高為10倍，
    折算新台幣為30元；修正後刑法第33條第5 款規定「罰金：
    新臺幣一千元以上，以百元計算之」；刑法分則各條文所定
    之罰金刑，其幣別原為「銀元」，又倘非屬72年7 月26日至
    94年1 月7日 間新增或修正之條文，所定罰金數額並依罰金
    罰鍰提高標準條例第1 條前段規定提高為10倍，惟依95年6
    月14日修正公布、同年7 月1 日施行之中華民國刑法施行法
    第1 條之1 ：「中華民國九十四年一月七日刑法修正施行後
    ，刑法分則編所定罰金之貨幣單位為新臺幣。九十四年一月
    七日刑法修正時，刑法分則編未修正之條文定有罰金者，自
    九十四年一月七日刑法修正施行後，就其所定數額提高為三
    十倍。但七十二年六月二十六日至九十四年一月七日新增或
    修正之條文，就其所定數額提高為三倍」，現行刑法中，有
    關罰金刑最低度刑之規定已有修正，經比較後，以舊法有利
    於被告，自應適用行為時法。
  (二)被告行為後，修正公布之刑法，自95年7 月1 日施行，修正
    後之刑法刪除第55條關於牽連犯之規定，修正後刑法既已刪
    除牽連犯之規定，則犯上述各罪應依數罪併罰之規定分論併
    罰。比較新舊法之規定，修正後之規定並非較有利於被告，
    依刑法第2 條第1 項之規定，應適用行為時之法律，即適用
    修正前刑法第55條牽連犯之規定，應從一重罪處斷。
  (三)舊刑法第51條第5 款規定有關數罪併罰，分別宣告其罪之刑
    ，在定其應執行之刑時，「宣告多數有期徒刑者，於各刑中
    之最長期以上，各刑合併之刑期以下，定其刑期。但不得逾
    二十年」，而新刑法第51條第5 款係規定：「宣告多數有期
    徒刑者，於各刑中之最長期以上，各刑合併之刑期以下，定
    其刑期。但不得逾三十年」，經新舊法比較結果，新刑法並
    非較有利於被告。
  (四)經綜合前述各項罪刑法律變更，整體為「從舊從輕」之比較
    結果，應一體適用被告行為時即舊刑法之規定，較有利於被
    告，合先敘明。
  (五)至於新刑法第55條有關想像競合規定，增列但書「不得科以
    較輕罪名所定最輕本刑以下之刑」，此為科刑之限制，乃係
    關於想像競合犯法理之明文化，非屬法律之變更，尚無比較
    新舊法之問題，應逕適用裁判時之刑法第55條之規定。
四、本案論罪科刑部分：
  (一)核被告所為上揭事實欄一所示之偽造丙○○與丁○○之印章
    及印文，以偽造成造詣公司章程，持向主管機關辦理公司變
    更登記，使不知情之公務人員將該等不實事項登記於職務上
    所掌之公司變更登記事項卡公文書，自足以生損害於丙○○
    與丁○○之權益及主管機關對公司登記事項管理之正確性，
    係犯刑法第216 條、第210 條之行使偽造私文書罪，同法第
    214 條之使公務員登載不實罪。起訴書雖漏未援引刑法第21
    4 條之使務員登載不實罪，然已於起訴書之事實欄載明，自
    屬已經起訴，附此敘明。又其偽造印章及印文之行為屬偽造
    私文書之階段行為，其偽造私文書之低度行為亦為行使之高
    度行為所吸收，均不復另論罪。被告係利用不知情之第三人
    偽刻印章後蓋印於造詣公司章程並持以行使，為間接正犯。
    又被告所犯上開二罪間，有方法結果關係，依修正前刑法第
    55條規定，為牽連犯，應從一重之行使偽造文書罪處斷。而
    被告行使偽造私文書，侵害數人法益，應依想像競合犯，從
    一重處斷。
  (二)核被告所為上揭事實欄二所示之偽造取款憑條私文書，並持
    以行使，足以生損害於告訴人，所為係犯刑法第216 條、第
    210 條之行使偽造私文書罪；又意圖為自己不法之所有，以
    上開詐術向大眾銀行承辦人員騙取提領上揭告訴人存款金額
    ，係犯刑法第339 條第1 項之詐欺取財罪。又其盜用印章及
    印文之行為屬偽造私文書之階段行為，其偽造私文書之低度
    行為亦為行使之高度行為所吸收，均不復另論。其所犯上開
    行使偽造私文書、詐欺二罪，係以同一行為觸犯數罪名，為
    想像競合犯，應從一重之行使偽造私文書罪處斷。起訴書雖
    未就被告偽造取款憑條持以行使之犯行部分予以起訴，惟此
    部分犯行與被告提領61萬元之詐欺犯行間，既有裁判上一罪
    之想像競合犯關係，為起訴效力所及，公訴人亦已出具補充
    理由狀補充此部分事實，依審判不可分原則，本院自應一併
    審究，附此敘明。
  (三)被告所為上開2 次行使偽造私文書犯行，犯意各別，行為互
    殊，應予分論併罰。
  (四)爰審酌被告智識程度、其犯罪之動機、目的、手段、對被害
    人所生危害程度，迄今未賠償告訴人甲○○所受損失、及其
    犯罪後僅坦承部分犯行之態度等一切情狀，各量處如主文所
    示之刑。又按被告為前揭事實欄一所示行為後，舊刑法第41
    條第1 項前段係規定：「犯最重本刑為五年以下有期徒刑以
    下之刑之罪，而受六個月以下有期徒刑或拘役之宣告，因身
    體、教育、職業、家庭之關係或其他正當事由，執行顯有困
    難者，得以一元以上三元以下折算一日，易科罰金。」，而
    被告行為時之易科罰金折算標準，依95年7 月1 日修正條文
    施行前罰金罰鍰提高標準條例第2 條前段之規定（該條業經
    總統於95年5 月17日公布刪除，並自95年7 月1 日失效），
    就其原定數額提高為100 倍折算1 日，則被告行為時之易科
    罰金折算標準，應以銀元100 元至300 元折算1 日，經折算
    為新臺幣後，係以新臺幣300 元至900 元折算為1 日；惟新
    刑法第41條第1 項前段則規定：「犯最重本刑為五年以下有
    期徒刑以下之刑之罪，而受六個月以下有期徒刑或拘役之宣
    告者，得以新臺幣一千元、二千元或三千元折算一日，易科
    罰金。」，則比較修正前後之易科罰金折算標準，應以舊刑
    法第41條第1 項前段規定較有利於被告，就被告此部分罪刑
    ，自應依舊刑法第41條第1 項前段規定諭知易科罰金之折算
    標準。另被告為前揭事實欄二所示行為時，刑法業經修正公
    布，毋庸比較新舊法，逕應依行為時之新刑法第41條第1 項
    前段規定諭知易科罰金之折算標準。查中華民國九十六年罪
    犯減刑條例業經立法院制定，並業經總統於96年7 月4 日公
    布，自96年7 月16日起生效，本件被告所為上開二罪之犯罪
    時間均係在96年4 月24日以前，悉合於上開減刑條例第2 條
    第1 項第3 款之規定，且非同條例第3 條所定不得減刑之罪
    ，是併依上開減刑條例規定減其二分之一之刑，應定其應執
    行之刑。再按數罪併罰有二以上裁判，其易刑折算標準不同
    ，均已確定，減刑後合併定執行刑時，其易刑之折算標準，
    依刑法第2 條第1 項但書意旨，擇最有利於受刑人之折算標
    準定之，法院辦理九十六年減刑案件應行注意事項第34項定
    有明文。是以，本件所定應執行之刑，應依修正前刑法第41
    條第1 項前段規定諭知易科罰金之折算標準。
  (五)被告偽造之造詣有限公司章程，雖係被告犯本罪所生之物，
    惟已交由主管機關收執，並非被告所有，無從併予諭知沒收
    ，而其上偽造之「丙○○」、「丁○○」印文各1 枚，則不
    問屬犯人與否，應依刑法第219 條規定，宣告沒收之。至於
    被告偽造之「丙○○」與「丁○○」之印章，均未扣案，復
    查無確切證據證明該2枚印章迄今尚未滅失，為免日後執行
    困難，爰不予宣告沒收。又被告盜蓋「甲○○」印文而偽造
    之上開取款憑條1紙，雖係被告犯本罪所生之物，惟已交由
    大眾銀行收執，亦非被告所有，自無從併予諭知沒收，附此
    陳明。
五、雖起訴書及補充理由書意旨另以：被告係於95年8 月17日，
    至桃園縣桃園市○○街12號5 樓甲○○之住處內，向告訴人
    甲○○之妻陳玉如詐稱欲替告訴人甲○○兌領上開支票，使
    陳玉如陷於錯誤，將告訴人甲○○所有之上開帳戶之存摺、
    印章交付予被告，認被告亦有詐騙陳玉如上開帳戶存摺及印
    章之犯行，而與前揭論罪科刑之詐欺取財犯行，屬同一詐欺
    犯意而為之等語。惟按刑法第339 條第1 項詐欺罪之成立，
    以意圖為自己或第三人不法所有，以詐術使人將本人或第三
    人之物交付為要件。所謂以詐術使人交付，必須被詐欺人因
    其詐術而陷於錯誤，若其所用方法，不能認為詐術，亦不致
    使人陷於錯誤，即不構成該罪，最高法院46年台上字第260
    號判例可參。第查，證人甲○○於本院審理時已證述稱：伊
    之所以會將上開帳戶存摺及印章交給被告，是因為之前即與
    被告有約定提供伊的存摺與印章給被告，以供辦理房屋過戶
    及日後將賣屋所得價款存入帳戶之用，而伊因有一段時間不
    在家，所以才由伊太太陳玉如把存摺及印章交給被告，並非
    因被告說已拿到房屋尾款的支票要存入上開帳戶才交付的等
    情（見本院卷第40至43頁）。由此可知，告訴人甲○○之所
    以請其妻陳玉如將上開帳戶之存摺、印章交付予被告，係肇
    因於其委託被告代售上開不動產時之約定，並非因被告施用
    詐術所致，故不能認為被告係以詐術取得上開帳戶之存摺、
    印章，係與詐欺罪之構成要件不符，原應就此部分犯行為無
    罪之諭知，惟公訴意旨似認此部分犯行與前揭論罪科刑之詐
    欺犯行，係基於相同之詐欺犯意，屬實質上一罪，爰不另為
    無罪之諭知。
據上論斷，應依刑事訴訟法第299 條第1 項前段，刑法第2 條第
1 項前段、第216 條、第210 條、第214 條、第339 條第1 項、
修正前、後刑法第55條、修正前第41條第1 項前段、第219 條、
第51條第5 款，刑法施行法第1 條之1 第1 項、第2 項前段，廢
止前罰金罰鍰提高標準條例第2 條前段，中華民國九十六年罪犯
減刑條例第2 條第1 項第3 款、第7 條、第10條第1 項，判決如
主文。
本案經檢察官江祐丞到庭執行職務。
中    華    民    國    97    年    3     月    19    日
                  刑事第十一庭  審判長法  官  徐蘭萍
                                      法  官  邱景芬
                                      法  官  林淑婷
以上正本證明與原本無異
如不服本判決應於送達後十日內向本院提出上訴狀
                                      書記官  林金良
中    華    民    國    97    年    3     月    19    日
附錄本案論罪科刑法條全文：
刑法第二百十條：
偽造、變造私文書，足以生損害於公眾或他人者，處五年以下有
期徒刑。
刑法第二百十四條
明知為不實之事項，而使公務員登載於職務上所掌之公文書，足
以生損害於公眾或他人者，處三年以下有期徒刑、拘役或五百元
以下罰金。
刑法第二百十六條：
行使第二百十條至第二百十五條之文書者，依偽造、變造文書或
登載不實事項或使登載不實事項之規定處斷。
刑法第三百三十九條第一項：
意圖為自己或第三人不法之所有，以詐術使人將本人或第三人之
物交付者，處五年以下有期徒刑、拘役或科或併科一千元以下罰
金。


司法院資訊處製作；財團法人民間司法改革基金會備份。
